臺灣板橋地方法院民事判決　　　　　　　 96年度訴字第812號
原　　　告　安泰商業銀行股份有限公司
法定代理人　丙○○
訴訟代理人　甲○○
被　　　告　戊○○
　　　　　　丁○○
兼上 一 人
法定代理人　乙○○
上列二人共同
訴訟代理人　李逸文律師
複代 理 人　許坤皇律師
　　　　　　蔡佩衿律師
上列當事人間請求撤銷被告間贈與行為等事件，經本院於民國96
年10月25日言詞辯論終結，判決如下：
    主  文
被告戊○○與丁○○間就如附表一編號１至３號所示之土地，於
民國九十四年十二月三十日所為之贈與行為及所有權移轉行為均
應予撤銷。
被告戊○○與丁○○間就如附表一編號４至７號所示之土地，於
民國九十五年一月三日所為之贈與行為及所有權移轉行為均應予
撤銷。
被告丁○○應將前開二項土地（即附表一編號１至７號），以贈
與為原因，於民國九十五年二月二十一日向台北縣板橋地政事務
所（收件字號：95年板登字第84500 號、第84510 號）辦理之所
有權移轉登記予以塗銷。
被告戊○○與乙○○間就如附表二所示之不動產，於民國九十四
年九月二十七日所為之贈與行為及所有權移轉行為均應予撤銷。
被告乙○○應將前項不動產（即附表二）以夫妻贈與為原因，於
民國九十四年十月二十八日向台北縣中和地政事務所（收件字號
：94年北中地登字343090號）辦理之所有權移轉登記予以塗銷。
訴訟費用由被告負擔。
    事  實 及 理  由
甲、程序方面：
    本件被告戊○○經合法通知，未於言詞辯論期日到場，核無
    民事訴訟法第386 條所列各款情形，爰依原告之聲請，由其
    一造辯論而為判決。
乙、實體方面：
一、原告起訴主張：緣訴外人翰躍科技有限公司（下稱翰躍公司
    ）於民國94年7 月21日邀同被告戊○○為連帶保證人，簽立
    借據2 紙向原告借款新台幣（以下同）600 萬元，期限自94
    年7 月29日起至99年7 月29日止，按月平均攤還本息。詎翰
    躍公司僅繳納本息至95年1 月29日止即迄未按期清償，依約
    已視同全部到期，現尚負欠原告本金5,465,144 元及利息、
    違約金，迄未清償。被告戊○○既為翰躍公司之連帶保證人
    ，自應負連帶清償責任。惟被告戊○○竟於94年10月31日即
    將所有如附表二所示之不動產以無償贈與方式移轉登記予其
    妻即被告乙○○名下；又於95年2 月21日將所有如附表一所
    示之土地以無償贈與方式移轉登記予其子即被告丁○○名下
    。原告於96年3 月12日為實行追償債權而申請上開不動產謄
    本時，始發現上情。是被告間上開無償贈與之債權行為及所
    有權移轉之物權行為，顯已有害及原告債權之確保，為此爰
    依民法第244 條第1 項之撤銷訴權規定，聲明如主文所示。
二、被告乙○○、丁○○則以：被告戊○○於上開移轉行為時，
    所有財產扣除該不動產部分尚有陽信商業銀行股份有限公司
    （下稱陽信銀行）股份27,760元、翰躍公司出資額1,000 萬
    元、華葳科技股份有限公司（下稱華葳公司）股份60萬元、
    拍檔科技股份有限公司（下稱拍檔公司）股份1,454,490 元
    ，總計為12,082,250元，遠高於被告戊○○所負欠原告之保
    證債務，是被告戊○○於移轉上開不動產行為時並未有害及
    原告債權之情事，原告自不得請求撤銷。且被告乙○○與被
    告戊○○二人係於71年結婚，被告乙○○所受移轉附表二不
    動產原係雙方於婚姻關係中，被告乙○○於82年購入所有而
    借名登記於被告戊○○名下，並均係由被告乙○○繳納銀行
    貸款本息。嗣被告戊○○因在中國大陸另結新歡，被告乙○○乃要求被告戊○○先將該借名登記之附表二不動產回復登
    記為被告乙○○所有，進而於95年1 月15日協議離婚，是乙○○所受移轉附表二不動產僅係借名登記之回復，事實上並
    非贈與行為。爰聲明請求駁回原告之訴。
三、被告戊○○則未於言詞辯論期日到場，復未提出書狀作何聲
    明或陳述。
四、查原告主張：（一）訴外人翰躍公司於94年7 月21日邀同被
    告戊○○為連帶保證人，向原告借款600 萬元，因翰躍公司
    僅繳納本息至95年1 月29日止即迄未按期清償，依約已視同
    全部到期，被告戊○○為翰躍公司之連帶保證人，自應負連
    帶清償責任，惟現尚負欠原告本金5,465,144 元及約定之利
    息、違約金，迄未清償，經原告對之訴請連帶清償債務並經
    判決確定之事實，已據原告提借據2 紙、連帶保證書、約定
    書、台灣桃園地方法院95年訴字第1134號民事判決、確定證
    明書各1 件為證，並為被告乙○○、丁○○所不爭，足認真
    實。（二）被告戊○○就所有如附表一編號1 至3 號所示之
    土地及就如附表一編號4 至7 號所示之土地，分別於94年12
    月30日及95年1 月3 日與其子即被告丁○○簽立土地贈與所
    有權移轉契約書，並於95年2 月21日憑以向台北縣板橋地政
    事務所（收件字號：95年板登字第84500 號、第84510 號）
    申請辦理所有權移轉登記，而於95年2 月21日辦理移轉登記
    於被告戊○○名下完竣。另被告戊○○就所有如附表二所示
    之不動產，於94年9 月27日與其妻即被告乙○○簽立土地、
    建築改良物贈與所有權移轉契約書，並於94年10月28日憑以
    向台北縣中和地政事務所（收件字號：94年北中地登字3430
    90號）申請辦理所有權移轉登記，而於94年10月31日辦理移
    轉登記於被告乙○○名下完竣之事實，已據原告提出上開土
    地、建物登記謄本、網路申領異動索引，且為被告乙○○、
    丁○○所不爭，並經本院依職權分別向台北縣板橋地政事務
    所、台北縣中和地政事務所調取上開不動產之登記申請資料
    各1 件在卷可憑，亦足認真正。
五、復查本件債務人即被告戊○○分別於94年10月31日及95年2
    月21日先後將附表一、二所示之不動產所有權以無償贈與為
    原因移轉登記予被告乙○○、丁○○，原告主張被告戊○○
    上開無償贈與行為有害於原告債權，伊得行使撤銷訴權。被
    告則以被告戊○○尚有其他投資財產足供清償原告債權，並
    未有害原告債權，且被告乙○○受移轉之附表二不動產本即
    係其所有，不過為借名登記而回復其所有名義而已等語為辯
    。則本件兩造所爭執而應行審究者乃(一)被告戊○○就上開不
    動產以贈與為原因而移轉登記予被告乙○○、丁○○之無償
    行為是否有害原告債權？(二)被告乙○○與被告戊○○間就附
    表二之受移轉登記之不動產是否曾成立借名登記契約？茲分
    別論述如下：
  (一)被告戊○○就上開不動產以贈與為原因而移轉登記予被告乙○○、丁○○之無償行為確屬有害原告債權：
    查本件借款債務係成立於94年7 月21日，有借據可憑，而被
    告戊○○於95年1 月29日起即停止支付清償，已如前述。依
    原告提出95年3 月29日財政部臺灣省北區國稅局財產歸屬資
    料清單所示，被告戊○○名下資產除上開不動產外，固尚有
    陽信銀行股份27,760元、翰躍公司出資額1,000 萬元、華葳
    公司股份60萬元、拍檔公司股份1,454,490 元等投資，總計
    為12,082,250元，惟查：
  (1)翰躍公司出資額1,000 萬元部分，現固仍屬被告戊○○名下
    ，但查翰躍公司之股東僅被告戊○○一人並為負責人，有翰
    躍公司基本資料查詢表可按，則被告戊○○持有之翰躍公司
    出資額1,000 萬元價值當與翰躍公司登記資本額1,000 萬元
    之全部資產價值同屬一致而屬一體兩面，惟翰躍公司亦係本
    件借款債務之主債務人，該公司登記資本額固有1,000 萬元
    ，但名下現已無任何資產，有原告提出該公司95年3 月29日
    財政部臺灣省北區國稅局財產歸屬資料清單，其現既又停止
    支付顯已不能清償本件借款債務，苟被告戊○○持有之翰躍
    公司出資額1,000 萬元出資額確有相當資產金額價值，則翰
    躍公司當可自行變賣相關資產即行清償原告本件借款債務，
    豈有迄未能清償之理？足認被告戊○○持有之翰躍公司出資
    額1, 000萬元於被告戊○○移轉上開不動產時顯已無任何價
    值足供清償原告債權之可能甚明，被告聲請向財政部臺灣省
    北區國稅局新莊稽徵所調取翰躍公司94年度之所得稅結算申
    報書之損益表及資產負債表固載明該年度翰躍公司損益尚有
    37, 858 元及淨值總額為10,043,572元，惟此乃係94年12月
    31日翰躍公司自行申報之資料，揆之前開說明，顯與被告戊○○移轉上開不動產時，翰躍公司已無現實資產以供清償債
    務之實情不符，自不足據為被告有利認定，併予指明。
  (2)拍檔公司股份1,454,490 元部分，經本院函詢拍檔公司結果
    ，拍檔公司已覆稱「經查戊○○先生目前並未持有本公司之
    股票，其股份於95年已轉讓他人，本公司並無保存其相關轉
    讓資料」等語，有拍檔公司96年7 月10日拍管字第960704號
    函在卷可憑，足見被告戊○○顯係有計劃於不能清償之前後
    密接時期，連續出脫其上開重要資產，以避免債權人之追償
    ，且拍檔公司股份金額亦僅有100 餘萬元，尚不足清償原告
    全部債權，自不得以被告戊○○贈與移轉上開不動產時，其
    拍檔公司股份1,454,490 元尚未及轉讓即謂可足供清償其債
    務而並未有害及原告債權。
  (3)另華葳公司60萬元股份部分，則因華葳公司早已於94年6 月
    28日經主管機關以經授中字第09432367160 號函准予解散，
    有原告提出之該公司基本資料查詢表可按，並有本院查詢之
    經濟部上開文號函稿及華葳公司股東會議錄影本各1 件可憑
    ，復經依職權向本院民事科查詢結果，本院亦迄未受理該公
    司之呈報清算人事件（見原告96年6 月29日聲請狀右下角查
    詢戳記），是華葳公司既早已解散復未開始進行清算，自難
    認被告戊○○對華葳公司60萬元股份實際上有何相當金額價
    值存在而得以領回原繳納股金，且其投資金額於被告戊○○
    贈與移轉上開不動產時亦顯不足以供清償原告債權。
  (4)陽信銀行股份僅27,760元，其金額甚小顯不足清償原告債權
    ，且本院依職權於96年6 月8 日查詢時已無本項投資金額，
    有被告戊○○稅務電子閘門財產所得調件明細表可按，顯亦
    已處分移轉。
    是綜上所述，被告戊○○就上開不動產以贈與為原因而移轉
    登記予被告乙○○、丁○○時，除該不動產外，被告戊○○
    其餘名下如上述投資項目，實際上均無所示金額之價值存在
    或價值非多，顯均不足以清償原告債權，而發生有害原告債
    權之結果甚明，被告抗辯被告戊○○上述投資金額已足敷清
    償原告債權，並未有害原告債權云云，自不足採。
  (二)被告乙○○與被告戊○○間就附表二受移轉登記之不動產並
    無借名登記契約成立存在：
    查被告乙○○主張其就附表二不動產原係其購入所有而借名
    登記於被告戊○○名下云云，惟此已為原告所否認，而被告
    乙○○主張借名契約存在之依據，無非係以被告戊○○署名
    簽立之聲明書一紙為據，惟查原告復已否認上開聲明書上戊○○簽名之真正，且縱認該聲明書係真正，但依其所載內容
    為「本人若有與妻乙○○離婚（不論因任何的原因）願將本
    人名下所有之動產及不動產，無條件的轉移至妻乙○○名下
    ，恐口無憑，特立此書，以資憑據。立書人戊○○、80年4
    月10日」，是依其意思不過係被告戊○○承諾預立將來夫妻
    離婚時有關雙方間財產之分配方式，而願將所有名下動產及
    不動產歸屬移轉被告乙○○名下所有而已，但並無任何借名
    或承認被告乙○○曾有信託登記之借名契約存在之用語，況
    依該聲明書所書立之期日乃係80年4 月10日，而被告乙○○
    已自承附表二之不動產乃係雙方結婚後於82年購入，則被告
    戊○○於80年間自不可能就當時尚未取得之附表二不動產與
    被告乙○○先行成立信託登記之借名契約，足認被告乙○○
    與被告戊○○間就附表二受移轉登記之不動產並無借名登記
    契約成立存在之事實甚明。被告乙○○雖又抗辯附表二之不
    動產之銀行貸款本息均係由其帳戶扣款繳納等情，惟依我國
    一般夫妻共同生活及理財習慣，夫以妻名義銀行帳戶用以繳
    納貸款本息或為理財活動者甚為常見，且由夫妻何人名義銀
    行帳戶扣繳不動產貸款本息乃夫妻間一般生活上約定，尚與
    法律上該不動產所有權係何人所有或有無借名契約成立存在
    之事實，並無必然相當之因果關連性，是被告乙○○主張附
    表二之不動產之銀行貸款本息均係由其帳戶扣款繳納等情縱
    屬實在，亦不足證明雙方間借名契約成立存在之事實，則被
    告乙○○聲請本院調取陽信銀行及永豐銀行就系爭不動產之
    貸款繳款帳戶為何人即無必要，併予敘明。
  (三)按債務人所為之無償行為，有害及債權者，債權人得聲請法
    院撤銷之。債權人依第1 項或第2 項之規定聲請法院撤銷時
    ，得並聲請命受益人或轉得人回復原狀。但轉得人於轉得時
    不知有撤銷原因者，不在此限。前條撤銷權，自債權人知有
    撤銷原因時起，一年間不行使，或自行為時起，經過10年而
    消滅。民法第244 條第1 項、第4 項、第245 條分別定有明
    文。本件被告戊○○就如附表一、二不動產以贈與為原因而
    移轉登記予被告乙○○、丁○○之無償行為既確屬有害原告
    債權，且原告主張其係於96年3 月12日為實行追償債權而申
    請上開不動產謄本時，始發現知悉上情，距其於96年4 月16
    日提起本件撤銷之訴並未逾越1 年除斥期間，從而原告本於
    上開規定求為被告戊○○與丁○○及被告戊○○與乙○○間
    分別就附表一、二所示不動產所為贈與債權行為及所有權移
    轉之物權行為均應予撤銷，被告乙○○、丁○○並均應將上
    開所受所有權移轉登記予以塗銷，均為有理由，應予准許，
    自應由本院判決如主文所示。
六、本件判決事證基礎已臻明確，兩造其餘攻擊防禦方法及未經
    援用之證據經核已與判決結果並無影響，爰無再予一一論述
    之必要，併予指明。
七、結論：本件原告之訴為有理由，並依民事訴訟法第385 條第
    1 項前段、第78條、第85第1 項前段，判決如主文。
中　　華　　民　　國　　96　　年　　11　　月　　15　　日
                  民事第三庭    法　官　朱耀平
以上正本係照原本作成
如對本判決上訴，須於判決送達後20日內向本院提出上訴狀
中　　華　　民　　國　　96　　年　　11　　月　　15　　日
                                書記官　陳淑芳
┌───────────────────────────────────────────────┐
│附表一：　　　　　　　　　　　　　　　　　　　　　　　　　　　　　　　                        │
│　                                                                                            │
├─┬───────────────────────────┬─┬──────┬─────┬──┤
│編│　　　　土　　　　　地　　　　　坐　　　　　落　　　　│地│面　　　　積│　　　　　│　　│
│　├───┬────┬────┬────┬────────┤　├──────┤ 權利範圍 │備考│
│號│縣　市│鄉鎮市區○ 　段　 ○ ○　段 │　地　　　　號　│目│　平方公尺　│ 　　　   │    │
├─┼───┼────┼────┼────┼────────┼─┼──────┼─────┼──┤
│１│臺北縣│板橋市　│介壽    │　　　　│217             │建│17 　　     │1200分之65│　  │
│  │      │        │        │        │                │  │            │          │    │
├─┼───┼────┼────┼────┼────────┼─┼──────┼─────┼──┤
│２│臺北縣│板橋市　│介壽    │　　　　│218             │建│68　　      │1200分之65│　  │
│  │      │        │        │        │                │  │            │          │    │
├─┼───┼────┼────┼────┼────────┼─┼──────┼─────┼──┤
│３│臺北縣│板橋市　│介壽    │　　　　│253             │建│90 　　     │1200分之65│　  │
│  │      │        │        │        │                │  │            │          │    │
├─┼───┼────┼────┼────┼────────┼─┼──────┼─────┼──┤
│４│臺北縣│板橋市　│介壽    │　　　　│222             │道│16　　      │1200分之65│　  │
│  │      │        │        │        │                │  │            │          │    │
├─┼───┼────┼────┼────┼────────┼─┼──────┼─────┼──┤
│５│臺北縣│板橋市　│介壽    │　　　　│231             │道│24 　　     │1200分之65│　  │
│  │      │        │        │        │                │  │            │          │    │
├─┼───┼────┼────┼────┼────────┼─┼──────┼─────┼──┤
│６│臺北縣│板橋市　│介壽    │　　　　│232             │道│170 　      │1200分之65│　  │
│  │      │        │        │        │                │  │            │          │    │
├─┼───┼────┼────┼────┼────────┼─┼──────┼─────┼──┤
│７│臺北縣│板橋市　│介壽    │　　　　│245             │道│36 　　     │1200分之65│　  │
│  │      │        │        │        │                │  │            │          │    │
└─┴───┴────┴────┴────┴────────┴─┴──────┴─────┴──┘
┌───────────────────────────────────────────────┐
│附表二：　　　　　　　　　　　　　　　　　　　　　　　　　　　　　　　                        │
│（土地）　                                                                                    │
├─┬───────────────────────────┬─┬──────┬─────┬──┤
│編│　　　　土　　　　　地　　　　　坐　　　　　落　　　　│地│面　　　　積│　　　　　│　　│
│　├───┬────┬────┬────┬────────┤　├──────┤ 權利範圍 │備考│
│號│縣　市│鄉鎮市區○ 　段　 ○ ○　段 │　地　　　　號　│目│　平方公尺　│ 　　　   │    │
├─┼───┼────┼────┼────┼────────┼─┼──────┼─────┼──┤
│１│臺北縣│中和市　│漳和    │山腳　　│85-1            │建│6813　　    │100000分之│　  │
│  │      │        │        │        │                │  │            │444       │    │
├─┴───┴────┴────┴────┴────────┴─┴──────┴─────┴──┤
│（建物） 　　　　　　　　　　　　　　　　　　　　　　　　　　                                 │
├─┬───┬──────┬───────┬──────┬─────────────┬───┬─┤
│編│ 建   │　　　　　  │　　　　　　  │  主要建材  │建　物　面　積（平方公尺）│權  利│備│
│　│ 　   │ 建物門牌   │ 　基地坐落 　│　房屋層數  ├───────┬─────┤　　  │  │
│　│　　  │　　　　　  │　　　　　　  │  主要用途  │層  次　面　積│ 附屬建物 │　　  │  │
│號│ 號   │　　　　　　│　　　　　　　│　          │              │用途及面積│範  圍│考│
├─┼───┼──────┼───────┼──────┼───────┼─────┼───┼─┤
│１│30020 │臺北縣中和市│臺北縣中和市漳│鋼筋混凝土造│第2 層：145.76│陽台：19.7│全部  │　│
│　│      │中正路167 巷│和段山腳小段85│15層樓房　　│              │花台：0.88│      │　│
│　│　    │44 號2 樓   │-1地號        │住家用      │              │雨遮：1.54│　　  │　│
│  │      │            │              │            │              │          │      │  │
├─┼───┼──────┼───────┼──────┼───────┼─────┼───┼─┤
│２│30118 │臺北縣中和市│臺北縣中和市漳│鋼筋混凝土造│地下2 層：    │          │10000 │　│
│　│      │中正路167 巷│和段山腳小段85│16層樓房　　│2446.49       │          │分之32│　│
│　│　    │20號等地下室│-1地號        │停車空間    │地下3層：     │          │　　  │　│
│  │      │2 、3 、4 樓│　　　　      │            │3714.69       │          │      │　│
│  │      │            │              │            │地下4層：     │          │      │  │
│  │      │            │              │            │3562.88       │          │      │  │
│  │      │            │              │            │總面積：      │          │      │  │
│  │      │            │              │            │9724.06       │          │      │  │
└─┴───┴──────┴───────┴──────┴───────┴─────┴───┴─┘
